ACORDAO-COMPLETO-2461583

ACÓRDÃO 3669/2021 ATA 6/2021 - SEGUNDA CÂMARA

VISTOS, relatados e discutidos estes autos de Tomada de Contas Especial (TCE) instaurada pelo Fundo Nacional de Desenvolvimento da Educação (FNDE) , em desfavor do Sr. Manoel Moacir Goncalves Alho e Raimundo Nogueira Monteiro dos Santos, em razão de omissão no dever de prestar contas de recursos descentralizados por meio do termo de compromisso 197/2011 que tinha por objeto a aquisição de veículo de transporte escolar, no âmbito do Programa Territórios da Cidadania,
ACORDAM os Ministros do Tribunal de Contas da União, reunidos em Sessão da Segunda Câmara, diante das razões expostas pelo Relator, em:
9.1. considerar, para todos os efeitos, revéis os Srs. Manoel Moacir Goncalves Alho e Raimundo Nogueira Monteiro dos Santos, dando-se prosseguimento ao processo, conforme preceitua o art. 12, § 3º, da Lei 8.443/1992, c/c o art. 202, §8º, do RITCU;
9.2. julgar irregulares as contas do Sr. Manoel Moacir Goncalves Alho (CPF: XXX.849.242-XX) ,  com fundamento nos arts. 1º, inciso I, 16, inciso III, alíneas "b" e "c", 19, caput, e 23, inciso III, da Lei 8.443/1992, c/c os arts. 1º, inciso I, 209, incisos II e III, 210 e 214, inciso III, do Regimento Interno do TCU, e condenando-o ao pagamento das importâncias a seguir especificadas e fixando-lhe o prazo de 15 dias, para que comprove, perante este Tribunal, em respeito art. 214, inciso III, alíneas "a" e "b", do Regimento Interno do TCU, o recolhimento das dívidas aos cofres do Fundo Nacional de Desenvolvimento da Educação, atualizadas monetariamente e acrescidas de juros de mora, calculados a partir das datas indicadas até a data do efetivo recolhimento e com o abatimento de valores acaso já satisfeitos, nos termos da legislação vigente:
	Data de ocorrência
	Valor histórico (R$) 

	20/1/2012
	453.680,00

Valor atualizado em 7/12/2020 (sem juros) : R$ 724.935,27.
9.3 aplicar ao Sr. Manoel Moacir Goncalves Alho a multa constante do art. 57 da lei 8.443/92, c/c o art. 267 do Regimento Interno do TCU, no valor de 35.000,00 (trinta e cinco mil reais) , fixando-lhe o prazo de 15 dias, para que comprove, perante este Tribunal, em respeito ao art. 214, inciso III, alíneas "a" e "b", do Regimento Interno do TCU, o recolhimento da dívida ao Tesouro Nacional, atualizada monetariamente desde a data do acórdão até a do efetivo recolhimento, se for paga após o vencimento, na forma da legislação em vigor;
9.4.  julgar irregulares as contas do Sr. Raimundo Nogueira Monteiro dos Santos (CPF: XXX.399.342-XX) , com fundamento nos arts. 1º, inciso I, 16, inciso III, alíneas "a", 19, caput, e 23, inciso III, da Lei 8.443/1992, c/c os arts. 1º, inciso I, 209, incisos I e III, 210 e 214, inciso III, do Regimento Interno do TCU;
9.5. aplicar ao Sr. Raimundo Nogueira Monteiro dos Santos a multa constante do art. 58, inciso I, da lei 8.443/92, c/c o art. 268, inciso I, do Regimento Interno do TCU, no valor de R$10.000,00 (dez mil reais) , fixando-lhe o prazo de 15 dias, para que comprove, perante este Tribunal, em respeito ao art. 214, inciso III, alíneas "a" e "b", do Regimento Interno do TCU, o recolhimento da dívida ao Tesouro Nacional, atualizada monetariamente desde a data do acórdão até a do efetivo recolhimento, se for paga após o vencimento, na forma da legislação em vigor;
9.6. autorizar, desde logo, a cobrança judicial das dívidas, nos termos do art. 28, inciso II, da Lei 8.443/1992, c/c o art. 219, inciso II, do Regimento Interno do TCU, caso não atendida a notificação;
9.7 autorizar, desde logo, com fundamento no art. 26, da Lei 8.443/1992, c/c o art. 217, do Regimento Interno do TCU, caso seja do interesse dos responsáveis, o parcelamento da dívida em até 36 (trinta e seis) parcelas, incidindo sobre cada uma, os encargos legais devidos, sem prejuízo de alertá-los de que, caso optem por essa forma de pagamento, a falta de comprovação do recolhimento de qualquer parcela implicará o vencimento antecipado do saldo devedor, nos termos do art. 26, parágrafo único, da Lei 8.443/1992, c/c o art. 217, §2º, do Regimento Interno do TCU;
9.8.	enviar cópia deste Acórdão ao FNDE e aos responsáveis, para ciência, informando que a presente deliberação, acompanhada do Relatório e do Voto que a fundamenta, está disponível para a consulta no endereço www.tcu.gov.br/acordaos, além de esclarecer que, caso requerido, o TCU poderá fornecer sem custos as correspondentes cópias, de forma impressa;
9.9. enviar cópia deste Acórdão, bem como do Relatório e do Voto que o fundamentarem, à Procuradoria da República no Estado do Pará, nos termos do § 3º do art. 16 da Lei 8.443/1992 c/c o § 7º do art. 209 do Regimento Interno do TCU, para adoção das medidas cabíveis.

Tomada de contas especial em razão de omissão no dever de prestar contas de recursos descentralizados por meio do termo de compromisso que tinha por objeto a aquisição de veículo de transporte escolar, no âmbito do Programa Territórios da Cidadania.

Segunda Câmara

Município de Gurupá - PA.

3. Responsáveis: Manoel Moacir Goncalves Alho (CPF: XXX.849.242-XX) e Raimundo Nogueira Monteiro dos Santos (CPF: XXX.399.342-XX), ex-Prefeitos Municipais

13.1. Ministros presentes: Aroldo Cedraz (na Presidência) e Raimundo Carreiro (Relator).
13.2. Ministro-Substituto convocado: Marcos Bemquerer Costa.
13.3. Ministro-Substituto presente: André Luís de Carvalho.

ACORDAO-COMPLETO-2520369

Acórdão 1045/2022 - Segunda Câmara

ACORDAO-COMPLETO-2533333

Acórdão 3895/2022 - Segunda Câmara

RAIMUNDO CARREIRO

Adoto como relatório, nos termos do art. 1º, § 3º, inciso I, da Lei 8.443/92, a instrução de peça eletrônica 40, lavrada no âmbito da Secretaria de Controle Externo de Tomada de Contas Especial (SecexTCE) , endossada pelo diretor da subunidade, pelo titular da unidade técnica e pelo representante do MPTCU, Subprocurador-Geral, Lucas Rocha Furtado (peças 41 a 43) : 
"INTRODUÇÃO
1.	Cuidam os autos de tomada de contas especial instaurada pelo Fundo Nacional de Desenvolvimento da Educação, em desfavor do Sr. Manoel Moacir Goncalves Alho (CPF XXX.849.242-XX) e Raimundo Nogueira Monteiro dos Santos (CPF XXX.399.342-XX) , em razão de omissão no dever de prestar contas de recursos descentralizados por meio do Termo de compromisso 197/2011 (peça 6) firmado entre o Fundo Nacional de Desenvolvimento da Educação e o município de Gurupá - PA, e que tinha por objeto a aquisição de veículo de transporte escolar, no âmbito do Programa Territórios da Cidadania.
HISTÓRICO
2.	O Termo de compromisso 197/2011 foi firmado no valor de R$ 453.680,00, sem contrapartida do convenente. Os recursos foram repassados em ordem bancária única (peça 3) , creditada na conta corrente específica na data de 24/1/2012 (peça 4, p. 1) .
3.	A vigência do instrumento correu entre 1/12/2011 e 1/12/2012, com prazo para apresentação da prestação de contas em 15/7/2013. Esgotado tal prazo sem a apresentação das contas pertinentes, e notificados os responsáveis arrolados (peças 8-10) , sem sucesso, concluiu o tomador de contas, em seu relatório (peça 20) , pela responsabilidade dos ex-Prefeitos Manoel Moacir Goncalves Alho, no período de 1/1/2009 a 31/12/2012, na condição de gestor dos recursos e Raimundo Nogueira Monteiro dos Santos, no período de 1/1/2013 a 31/12/2016, na condição de prefeito sucessor e encarregado da apresentação da prestação de contas, uma vez que a data final para o implemento desta obrigação se circunscrevia temporalmente no curso de seu mandato eletivo.
4.	As instâncias competentes do controle interno se filiaram (peças 21-23) ao entendimento do repassador, manifestações das quais tomou ciência a autoridade ministerial (peça 24) .
5.	Em primeira intervenção nos autos, a unidade técnica, em pareceres uníssonos (peças 28-30) , após atestar a presença, no processo, dos pressupostos de constituição e de procedibilidade constantes das disposições legais e regimentais, bem como aqueles capitulados na Instrução Normativa TCU 71/2012, com as modificações introduzidas pela Instrução Normativa TCU 76/2016, concebeu e procedeu, com base em competência delegada pelo ínclito Relator, a realização de citação e de audiência do responsáveis, nos seguintes formatos e fundamentos:
Irregularidade 1: não comprovação da boa e regular aplicação dos recursos federais repassados ao município de Gurupá - PA, em face da omissão no dever de prestar contas dos valores transferidos, no âmbito do Termo de Compromisso 197/2011, tendo como objeto a aquisição de bem descrito como "Veículo Padronizado para o transporte escolar", no período de 1/12/2011 a 1/12/2012, cujo prazo encerrou-se em 15/7/2013.
Fundamentação para o encaminhamento: 
Como restou caracterizada a omissão no dever de prestar contas, também se verificou a não comprovação da boa e regular aplicação dos recursos objeto deste processo.
Nesse diapasão, cabe ressaltar que é pacífica a jurisprudência deste Tribunal no sentido de que compete ao gestor o ônus de provar a aplicação regular dos recursos que lhe foram confiados (Acórdão 974/2018-TCU-Plenário (Relator: Bruno Dantas) , 511/2018 - Plenário (Relator: Aroldo Cedraz) , 3875/2018 -Primeira Câmara (Relator: Vital Do Rêgo) , 1983/2018  - Primeira Câmara (Relator: Bruno Dantas) , 1294/2018 - Primeira Câmara (Relator: Bruno Dantas) , 3200/2018 - Segunda Câmara (Relator: Aroldo Cedraz) , 2512/2018 - Segunda Câmara (Relator: Aroldo Cedraz) , 2384/2018 - Segunda Câmara (Relator: José Múcio Monteiro) , 2014/2018 - Segunda Câmara (Relator: Aroldo Cedraz) , 901/2018 - Segunda Câmara (Relator: José Múcio Monteiro) , entre outros) .
Evidências da irregularidade: documentos técnicos presentes nas peças 3 (ordem bancária) , 4 e 27 (extratos bancários) , 6 (termo de compromisso) , 7 (parecer financeiro) , 8 (notificação frustrada do Sr. Manoel Moacir Goncalves Alho) , 9 (notificação do Sr. Raimundo Nogueira Monteiro dos Santos) , 11 (comprovante de notificação frustrada do Sr. Manoel Moacir Goncalves Alho) , 12 (comprovante de recebimento da notificação do Sr. Raimundo Nogueira Monteiro dos Santos) , 14 (notificação por edital do Sr. Manoel Moacir Goncalves Alho) e 15 (comprovantes de mandato eleitoral) .
Normas infringidas: art. 37, caput, c/c o art. 70, parágrafo único, da Constituição da República Federativa do Brasil; art. 93, do Decreto-lei 200/1967; art. 66, do Decreto 93.872/1986; Termo de Compromisso 197/2011.
Débito relacionado ao responsável Manoel Moacir Goncalves Alho (CPF: XXX.849.242-XX) :
	Data de ocorrência
	Valor histórico (R$) 

	20/1/2012
	453.680,00

Valor atualizado do débito (sem juros) em 1/5/2020: R$ 710.035,09Cofre credor: Fundo Nacional de Desenvolvimento da Educação.
Responsável: Manoel Moacir Goncalves Alho (CPF: XXX.849.242-XX) .
Conduta: não demonstrar a boa e regular aplicação dos recursos federais recebidos e geridos por meio do instrumento em questão, no período entre 1/12/2011 a 31/12//2012, em face da omissão na prestação de contas, cujo prazo encerrou-se em 15/7/2013.
Nexo de causalidade: a conduta descrita impediu o estabelecimento do nexo causal entre as possíveis despesas efetuadas com os recursos recebidos, no âmbito do instrumento em questão, no período considerado.
Culpabilidade: não há excludentes de ilicitude, de culpabilidade e de punibilidade; é razoável supor que o responsável tinha consciência da ilicitude de sua conduta; era exigível conduta diversa da praticada, qual seja, desincumbir-se do seu dever por meio da apresentação da prestação de contas no prazo e forma devidos. 
Irregularidade 2: não cumprimento do prazo originalmente estipulado para prestação de contas do termo de compromisso descrito como "Veículo Padronizado para o transporte escolar", cujo prazo encerrou-se em 15/7/2013.
Fundamentação para o encaminhamento: 
A omissão no dever de prestar contas no prazo devido configura grave infração à norma legal, nos termos do art. 8º da Lei 8.443/1992, bem como do art. 84 do Decreto-Lei 200/1967. Aliás, a inobservância do dever formal de prestar contas atenta contra o art. 70, parágrafo único, da Constituição Federal.
Assim, cabe ao gestor cujo mandato coincidir com o vencimento do prazo para tal mister, ainda que não seja o responsável pela gestão dos recursos públicos, desincumbir-se desse dever jurídico apresentando formalmente toda a documentação exigida pela legislação a título de prestação de contas, em conformidade com o princípio da continuidade administrativa. Na impossibilidade de fazê-lo, deverá adotar as medidas legais para o resguardo do patrimônio público, conforme a Súmula-TCU 230.
Deixar de prestar contas quando se está obrigado a fazê-lo, no prazo e forma estabelecidos pela legislação, constitui irregularidade grave, nos termos da lei e da jurisprudência do TCU (Acórdão 6897/2018-TCU-Segunda Câmara, Relator: Aroldo Cedraz; Acórdão 6730/2018-TCU-Primeira Câmara, Relator: Benjamin Zymler; Acórdão 2628/2004-TCU-Primeira Câmara, Relator: Augusto Sherman; Acórdão 5770/2009-TCU-Primeira Câmara, Relator: Walton Alencar Rodrigues) .
Evidências da irregularidade: documentos técnicos presentes nas peças 3 (ordem bancária) , 4 e 27 (extratos bancários) , 6 (termo de compromisso) , 7 (parecer financeiro) , 9 (notificação do Sr. Raimundo Nogueira Monteiro dos Santos) , 12 (comprovante de recebimento da notificação do Sr. Raimundo Nogueira Monteiro dos Santos) e 15 (comprovantes de mandato eleitoral) .
Normas infringidas: art. 37, caput, c/c o art. 70, parágrafo único, da Constituição da República Federativa do Brasil; art. 93, do Decreto-lei 200/1967; art. 66, do Decreto 93.872/1986; Termo de Compromisso 197/2011.
Responsável: Raimundo Nogueira Monteiro dos Santos (CPF: XXX.399.342-XX) .
Conduta: descumprir o prazo originalmente estipulado para prestação de contas dos recursos federais recebidos à conta do instrumento em questão, o qual se encerrou em 15/7/2013.
Nexo de causalidade: a conduta descrita impediu o estabelecimento do nexo causal entre as possíveis despesas efetuadas com os recursos recebidos, no âmbito do instrumento em questão, no período considerado.
Culpabilidade: não há excludentes de ilicitude, de culpabilidade e de punibilidade; é razoável supor que o responsável tinha consciência da ilicitude de sua conduta; era exigível conduta diversa da praticada, qual seja, desincumbir-se do seu dever por meio da apresentação da prestação de contas no prazo e forma devidos. 
Encaminhamento: audiência.
6.	Os chamamentos foram efetivados a partir das seguintes comunicações:
	Expediente
	Finalidade
	Destinatário
	Endereço
	Fonte do Endereço
	Aviso de Recebimento
	Identificação do recebedor
	Identidade do Recebedor

	Ofício 39867/2020-Secomp-4 de 11/8/2020 (peça 34) 
	Citação
	Manoel Moacir Goncalves Alho
	Rua Francisco Lima, 1962 - Centro 68.300-000 - Gurupá - PA
	Secretaria da Receita Federal (peça 31) 
	Recebido em 8/9/2020 (peça 37) 
	Antônio Carlos Almeida Alho
	RG 3.829.317

	Ofício 39868/2020-Secomp-4, de 11/8/2020 (peça 33) 
	Audiência
	Raimundo Nogueira Monteiro dos Santos
	Travessa 12 de Outubro - 137 - Centro 68.300-000 - Gurupá - PA
	Secretaria da Receita Federal (peça 32) 
	Recebido em 2/9/2020 (peça 38) 
	O próprio destinatário
	RG 4.481.497

7.	Nenhum dos responsáveis acorreu aos autos, seja para apresentar defesa, seja para postular dilação de prazo para tanto.
EXAME TÉCNICO
8.	O chamamento foi exitoso, no sentido de proporcionar aos responsáveis a oportunidade de comparecer aos autos e exercer com plenitude o direito à ampla defesa e ao contraditório gravado na Constituição Federal.
9.	A ciência do Sr. Manoel Moacir Goncalves Alho é inequívoca, uma vez que o expediente foi remetido ao seu endereço residencial constante da base de dados da Secretaria da Receita Federal, o qual foi fornecido pelo próprio responsável às autoridades fazendárias.
10.	O fato de o aviso de recebimento ter sido assinado por pessoa alheia aos autos não invalida a notificação dirigida àquele responsável, uma vez que o art. 179, inciso II, do Regimento Interno do TCU estabelece que as comunicações processuais far-se-ão mediante carta registrada, com aviso de recebimento que comprove a entrega no endereço do destinatário.
11.	A validade do critério de comunicação processual do TCU foi referendada pelo Supremo Tribunal Federal, nos termos do julgamento do MS-AgR 25.816/DF, por meio do qual se afirmou a desnecessidade da ciência pessoal do interessado, entendendo-se suficiente a comprovação da entrega do "AR" no endereço do destinatário:
EMENTA: AGRAVO REGIMENTAL. MANDADO DE SEGURANÇA. DESNECESSIDADE DE INTIMAÇÃO PESSOAL DAS DECISÕES DO TRIBUNAL DE CONTAS DA UNIÃO. ART. 179 DO REGIMENTO INTERNO DO TCU. INTIMAÇÃO DO ATO IMPUGNADO POR CARTA REGISTRADA, INICIADO O PRAZO DO ART. 18 DA LEI nº 1.533/51 DA DATA CONSTANTE DO AVISO DE RECEBIMENTO. DECADÊNCIA RECONHECIDA. AGRAVO IMPROVIDO.
12.	O envio de carta registrada com aviso de recebimento está expressamente enumerado entre os meios de comunicação de que dispõe o Tribunal de Contas da União para proceder às suas intimações.
13.	O inciso II do art. 179 do Regimento Interno do TCU é claro ao exigir apenas a comprovação da entrega no endereço do destinatário, bastando o aviso de recebimento simples.
14.	Não é outra a orientação da jurisprudência do TCU, conforme se verifica dos julgados a seguir transcritos:
São válidas as comunicações processuais entregues, mediante carta registrada, no endereço correto do responsável, não havendo necessidade de que o recebimento seja feito por ele próprio (Acórdão 3648/2013-TCU-Segunda Câmara, Relator Ministro JOSÉ JORGE) ;
É prescindível a entrega pessoal das comunicações pelo TCU, razão pela qual não há necessidade de que o aviso de recebimento seja assinado pelo próprio destinatário. Entregandose a correspondência no endereço correto do destinatário, presume-se o recebimento da citação. (Acórdão 1019/2008-TCU-Plenário, Relator Ministro BENJAMIN ZYMLER) ;
As comunicações do TCU, inclusive as citações, deverão ser realizadas mediante Aviso de Recebimento - AR, via Empresa Brasileira de Correios e Telégrafos, bastando para sua validade que se demonstre que a correspondência foi entregue no endereço correto. (Acórdão 1526/2007-TCU-Plenário, Relator Ministro AROLDO CEDRAZ) .
15.	Quanto à convocação do Sr. Raimundo Nogueira Monteiro dos Santos, o recebimento do expediente foi realizado pelo próprio destinatário (peça 38) .
16.	Apesar de regularmente citado (caso do Sr. Manoel Moacir Goncalves Alho) , ou convocado em sede de audiência (caso do Sr. Raimundo Nogueira Monteiro dos Santos) , os responsáveis deixaram transcorrer in albis o prazo que lhes foi concedido para apresentarem alegações de defesa, ou razões de justificativa, respectivamente, ou mesmo efetuar o recolhimento do débito (na situação do Sr. Manoel Moacir Goncalves Alho) , motivo pelo qual se impõe o reconhecimento, para ambos, da revelia de que trata o art. 12, § 3º, da Lei 8.443/1992. Deve ser ressaltado que a forma de contagem de prazos instituída pelo vigente Código de Processo Civil (lei 13.105/2015) , em dias úteis, é inaplicável à processualística de controle externo (Acórdão 2224/2018-TCU-Plenário - Rel. Min. Marcos Bemquerer) , que segue sendo regida pela Resolução TCU 170/2004 nesse particular.
17.	A despeito da caracterização da revelia dos agentes convocados, devem ser considerados, no entanto, eventuais elementos já constantes dos autos, os quais poderiam, em tese, conceder-lhes um juízo favorável.
18.	Deve-se observar que, nos processos do TCU, a revelia não implica a presunção de que sejam verdadeiras todas as imputações levantadas contra os responsáveis, diferentemente do que ocorre no processo civil, em que o não comparecimento do réu aos autos leva à presunção da verdade dos fatos narrados pelo autor.
19.		Finalizada essa breve retrospectiva, bem como o introito analítico, emergindo na apreciação meritória, reconhece-se que os apontamentos necessários ao deslinde da matéria não são extensos.
20.	Não exsurgiram constatações posteriores que infirmem o entendimento externado pela unidade técnica na abordagem preliminar, não somente porque os responsáveis não apresentaram suas defesas ou justificativas, como inexistem nos autos elementos que o favoreçam, não abarcados inicialmente.
21.	Em se tratando de processo em que as partes interessadas não se manifestaram acerca das irregularidades imputadas, não há elementos para que se possa efetivamente aferir e reconhecer a ocorrência de boa-fé na conduta dos responsáveis, podendo este Tribunal, desde logo, proferir o julgamento de mérito pela irregularidade das contas, conforme os termos dos §§ 2º e 6º do art. 202 do Regimento Interno do TCU (Acórdão 2064/2011-TCU-Primeira Câmara - Rel. Min. Ubiratan Aguiar;  6.182/2011-TCU - 1ª Câmara - Rel. Min. Weder de Oliveira, 4.072/2010-TCU-1ª Câmara - Rel. Min. Valmir Campelo; 1.189/2009-TCU- 1ª Câmara - Rel. Min. Marcos Bemquerer; 731/2008-TCU-Plenário; Rel. Min. Aroldo Cedraz) .
22.	No tocante à prescrição punitiva, temos que, conforme o Acórdão 1441/2016-TCU-Plenário, o qual uniformizou a jurisprudência acerca dessa questão, a prescrição subordina-se ao prazo decenal geral indicado no art. 205 do Código Civil, contado da data de ocorrência da irregularidade sancionada, nos termos do art. 189 daquele diploma, sendo este prazo interrompido pelo ato que ordenar a citação, a audiência ou a oitiva do responsável.
23.	No caso específico, é preciso estabelecer o termo inicial desse interregno, uma vez que as irregularidades sancionadas decorrem da inexistência de prestação de contas quanto aos recursos geridos, ignorando-se por completo a sua destinação. Para fins de estabelecimento do termo inicial do prazo prescricional, o critério que se adota comumente, em casos da espécie, é considera-lo como a data limite para a apresentação da prestação de contas pelo aplicador dos recursos. Essa opção apresenta como fundamento o princípio da actio nata, pois, segundo seus defensores, representaria o termo inicial aquele momento em que o Estado teria condições de agir na defesa de seus interesses, quando se mostrasse necessário (Acórdão 689/2015-TCU-Primeira Câmara - Rel. Min. Walton Alencar Rodrigues; Acórdão 2278/2019-TCU-Primeira Câmara - Rel. Min. Augusto Sherman) , e se mostra plenamente adequada à hipótese tratada nestes autos.
24.	No caso vertente, o prazo final para a apresentação da prestação de contas dos recursos repassados no âmbito do programa era a data de 15/7/2013, nos termos da Resolução CD/FNDE 02/2012 e Resolução CD/FNDE 05/2013.
25.	Sendo evento interruptivo o despacho autorizativo da citação e da audiência empreendidas, ocorrido em 28/7/2020, à peça 30, percebe-se que o prazo prescricional encontra-se em plena fluência.
26.		Deve ser ressaltado que mesmo a prescrição não afeta o julgamento das contas, nem a condenação em débito. 	No tocante ao entendimento proferido pelo Supremo Tribunal Federal, no julgamento recente do RE 636.886 (tema 899) , a respeito da prescritibilidade da pretensão de ressarcimento ao erário com base em decisão de tribunal de contas, cabe assinalar que a decisão do STF alcança tão somente a fase judicial de execução do título extrajudicial, não atingindo os processos de controle externo em trâmite no TCU, conforme orientação sufragada pelo Acórdão 6589/2020-TCU-Segunda Câmara, da relatoria do Ministro Raimundo Carreiro. Aliás, da ementa do julgado do STF constou que: "A pretensão de ressarcimento ao erário em face de agentes públicos reconhecida em acórdão de Tribunal de Contas prescreve na forma da Lei 6.830/1980 (Lei de Execução Fiscal) ". Portanto, até o trânsito em julgado do acórdão condenatório do TCU, permanece imprescritível a pretensão de ressarcimento ao erário decorrente da instauração da tomada de contas especial, conforme Enunciado da Súmula 282 do TCU ("As ações de ressarcimento movidas pelo Estado contra os agentes causadores de danos ao erário são imprescritíveis") .
CONCLUSÃO
27.	Considerando que: inexistiu prestação de contas relativa à aplicação dos recursos, nem dos autos se extraí evidência de sua regular gestão; as responsabilidades dos agentes estão perfeitamente delimitadas, sendo o Sr. Manoel Moacir Goncalves Alho responsável pelo débito, na condição de gestor dos recursos e o Sr. Raimundo Nogueira Monteiro dos Santos responsável pela omissão do dever de prestar contas, ou pela falta de adoção de providências de resguardo do erário, cabendo-lhe a aplicação de multa; os ilícitos que ensejaram as responsabilizações são reputados como graves, tendo potencial para tisnar as contas de ambos os agentes; foram os responsáveis regularmente convocados aos autos, na forma da legislação aplicável, permanecendo inertes quanto à necessidade de apresentar esclarecimentos e justificativas, ou devolver os recursos, no caso do Sr. Manoel Moacir Goncalves Alho; mostraram-se válidas as comunicações efetuadas aos responsáveis silentes, na forma das disposições legais e infralegais aplicáveis e de reiterada jurisprudência a respeito da matéria; impende a decretação da revelia dos responsáveis e da irregularidade de suas contas, cabendo ao Sr. Manoel Moacir Goncalves Alho ainda, a condenação em débito nos valores imputados e a aplicação da multa prevista no art. 57 da lei orgânica do TCU; cabe, outrossim, ao Sr. Raimundo Nogueira Monteiro dos Santos a aplicação da penalidade constante do art. 58, inciso I, daquele diploma, decorrente da omissão verificada.
PROPOSTA DE ENCAMINHAMENTO 
28.	Diante do exposto, submetem-se os autos à consideração superior, propondo:
28.1.     	considerar, para todos os efeitos, revéis os Srs. Manoel Moacir Goncalves Alho e Raimundo Nogueira Monteiro dos Santos, dando-se prosseguimento ao processo, conforme preceitua o art. 12, § 3º, da Lei 8.443/1992, c/c o art. 202, §8º, do RITCU;
28.2.		julgar irregulares as contas do Sr. Manoel Moacir Goncalves Alho (CPF: XXX.849.242-XX) ,  com fundamento nos arts. 1º, inciso I, 16, inciso III, alíneas "b" e "c", 19, caput, e 23, inciso III, da Lei 8.443/1992, c/c os arts. 1º, inciso I, 209, incisos II e III, 210 e 214, inciso III, do Regimento Interno do TCU, e condenando-o ao pagamento das importâncias a seguir especificadas e fixando-lhe o prazo de 15 dias, para que comprove, perante este Tribunal, em respeito art. 214, inciso III, alíneas "a" e "b", do Regimento Interno do TCU, o recolhimento das dívidas aos cofres do Fundo Nacional de Desenvolvimento da Educação, atualizadas monetariamente e acrescidas de juros de mora, calculados a partir das datas indicadas até a data do efetivo recolhimento e com o abatimento de valores acaso já satisfeitos, nos termos da legislação vigente:
	Data de ocorrência
	Valor histórico (R$) 

	20/1/2012
	453.680,00

	Valor atualizado em 7/12/2020 (sem juros) : R$ 724.935,27.
28.3	aplicar ao Sr. Manoel Moacir Goncalves Alho a multa constante do art. 57 da lei 8.443/92, c/c o art. 267 do Regimento Interno do TCU, e fixando-lhe o prazo de 15 dias, para que comprove, perante este Tribunal, em respeito ao art. 214, inciso III, alíneas "a" e "b", do Regimento Interno do TCU, o recolhimento da dívida ao Tesouro Nacional, atualizada monetariamente desde a data do acórdão até a do efetivo recolhimento, se for paga após o vencimento, na forma da legislação em vigor;
28.4	julgar irregulares as contas do Sr. Raimundo Nogueira Monteiro dos Santos (CPF: XXX.399.342-XX) , com fundamento nos arts. 1º, inciso I, 16, inciso III, alíneas "a", 19, caput, e 23, inciso III, da Lei 8.443/1992, c/c os arts. 1º, inciso I, 209, incisos I e III, 210 e 214, inciso III, do Regimento Interno do TCU;
28.5	aplicar ao Sr. Raimundo Nogueira Monteiro dos Santos a multa constante do art. 58, inciso I, da Lei 8.443/92, c/c o art. 268, inciso I, do Regimento Interno do TCU, e fixando-lhe o prazo de 15 dias, para que comprove, perante este Tribunal, em respeito ao art. 214, inciso III, alíneas "a" e "b", do Regimento Interno do TCU, o recolhimento da dívida ao Tesouro Nacional, atualizada monetariamente desde a data do acórdão até a do efetivo recolhimento, se for paga após o vencimento, na forma da legislação em vigor;
28.6.	autorizar, desde logo, a cobrança judicial das dívidas, nos termos do art. 28, inciso II, da Lei 8.443/1992, c/c o art. 219, inciso II, do Regimento Interno do TCU, caso não atendida a notificação;
28.7.	autorizar, desde logo, com fundamento no art. 26, da Lei 8.443/1992, c/c o art. 217, do Regimento Interno do TCU, caso seja do interesse dos responsáveis, o parcelamento da dívida em até 36 (trinta e seis) parcelas, incidindo sobre cada uma, os encargos legais devidos, sem prejuízo de alertá-los de que, caso optem por essa forma de pagamento, a falta de comprovação do recolhimento de qualquer parcela implicará o vencimento antecipado do saldo devedor, nos termos do art. 26, parágrafo único, da Lei 8.443/1992, c/c o art. 217, §2º, do Regimento Interno do TCU;
28.8.	enviar cópia do Acórdão que vier a ser proferido ao FNDE e aos responsáveis, para ciência, informando que a presente deliberação, acompanhada do Relatório e do Voto que a fundamenta, está disponível para a consulta no endereço www.tcu.gov.br/acordaos, além de esclarecer que, caso requerido, o TCU poderá fornecer sem custos as correspondentes cópias, de forma impressa;
28.9	enviar cópia do Acórdão a ser prolatado, bem como do Relatório e do Voto que o fundamentarem, à Procuradoria da República no Estado do Pará, nos termos do § 3º do art. 16 da Lei 8.443/1992 c/c o § 7º do art. 209 do Regimento Interno do TCU, para adoção das medidas cabíveis."
                   É o Relatório.

não há

Subprocurador-Geral Lucas Rocha Furtado

TOMADA DE CONTAS ESPECIAL. OMISSÃO NO DEVER DE PRESTAR CONTAS. REVELIA. CONTAS IRREGULARES. DÉBITO. MULTA.

TOMADA DE CONTAS ESPECIAL (TCE)

Trata-se de tomada de contas especial (TCE) instaurada pelo Fundo Nacional de Desenvolvimento da Educação (FNDE) , em desfavor do Sr. Manoel Moacir Goncalves Alho e Raimundo Nogueira Monteiro dos Santos, em razão de omissão no dever de prestar contas de recursos descentralizados por meio do Termo de Compromisso 197/2011, celebrado entre o FNDE e o Município de Gurupá/PA
2.	A avença, firmada no valor de R$ 453.680,00 sem contrapartida do convenente, o qual foi repassado por ordem bancária única, em 24/1/2012, para a aquisição de veículo de transporte escolar, no âmbito do Programa Territórios da Cidadania. O Termo de Compromisso 197/2011 esteve vigente de 1/12/2011 a 1/12/2012, cujo prazo final para apresentação da prestação de contas era dia 15/7/2013.
3. 	A presente TCE foi instaurada após o não atendimento da notificação dos responsáveis, os ex-Prefeitos Manoel Moacir Goncalves Alho, no período de 1/1/2009 a 31/12/2012, na condição de gestor dos recursos e Raimundo Nogueira Monteiro dos Santos, no período de 1/1/2013 a 31/12/2016, na condição de prefeito sucessor, em vista de que a data final para apresentação da prestação de contas recaíra no período do seu mandato. 
4.	No âmbito do TCU, o Sr. Manoel Moacir Goncalves Alho foi citado para apresentar alegações de defesa quanto à omissão no dever de prestar contas e à consequente ausência de comprovação da boa e regular aplicação dos recursos federais repassados no objeto do ajuste. Em outro giro, foi promovida a audiência do Sr. Raimundo Nogueira Monteiro dos Santos para que apresentasse razões de justificativa para o descumprimento do prazo para a apresentação da prestação de contas.
5.	Ressalto, por relevante, que o Sr. Manoel Moacir Goncalves Alho recebeu o ofício de citação no seu endereço constante da base de dados da Secretaria da Receita Federal, sendo o recibo dos Correios assinado por terceiros. O Sr. Raimundo Nogueira Monteiro dos Santos recebeu o ofício de audiência e assinou a AR dos Correios.
6.	Ambos deixaram o prazo regimental para o exercício do contraditório e da ampla defesa transcorrer in albis, tornando-se revéis para todos os efeitos, nos termos do art. 12, § 3º, da Lei 8.443/1992, c/c o art. 202, §8º, do RITCU, dando-se prosseguimento ao processo.
7.	Assim, não havendo nos autos elementos para aferir a boa-fé dos responsáveis e não estarem presentes outras excludentes de culpabilidade, acolho as análises e conclusões da SecexTCE, chanceladas pelo representante do MPTCU, para considerar revéis os responsáveis, julgar suas contas irregulares, condenando o Sr. Manoel Moacir Goncalves Alho em débito e aplicando-lhe multa e, ainda, aplicar multa ao Sr. Raimundo Nogueira Monteiro dos Santos. 
             Em face do exposto, Voto por que seja adotado o Acórdão que ora submeto ao escrutínio do Colegiado.
TCU, Sala das Sessões Ministro Luciano Brandão Alves de Souza, em 9 de março de 2021.
RAIMUNDO CARREIRO 
Relator